【裁判字號】    98,易,908
【裁判日期】    980914
【裁判案由】    恐嚇
【裁判全文】
臺灣臺中地方法院刑事判決               98年度易字第908號
公  訴  人  臺灣臺中地方法院檢察署檢察官
被      告  甲○○
                    國民
                    （現另案於臺灣臺中監獄執行中）
上列被告因恐嚇案件，經檢察官提起公訴（97年度偵緝字第2405
號），本院判決如下：
    主    文
甲○○無罪。
    理    由
一、公訴意旨略以：被告甲○○明知提供金融帳戶予他人使用，
    有幫助他人作為犯罪之人頭帳戶，以供犯罪贓款出入所用，
    並使犯罪偵查機關無從查知其真正身份之可能，仍基於縱有
    人以其金融帳戶實施恐嚇取財犯罪，亦不違背其本意之幫助
    犯意，於民國96年10月間某日，在不詳處所，將其先前申設
    之臺中商業銀行（下稱臺中銀行）向上分行帳號0000000000
    00號帳戶之存摺及提款卡，交付予不詳之人，並告知其提款
    卡之密碼。嗣該取得上開帳戶之不詳之人，意圖為自己不法
    所有，為以下之恐嚇取財犯行：(一)於96年10月11日，有不詳
    男子自稱甲○○，以電話向兆藝交通工程有限公司（下稱兆
    藝公司）員工丙○○恐嚇稱：若要取回該公司於96年10月9
    日，在臺中縣神岡鄉工地失竊之車牌號碼U3-2660號自小貨
    車，須支付新臺幣（下同）3萬5000元之贖金等語，丙○○
    向兆藝公司報告後，該公司因而心生畏懼，遂依其指示，派
    員於96年10月11日下午3時許，在臺灣土地銀行羅東分行，
    匯款3萬5000元至宛傳禛之上開臺中銀行向上分行帳戶，旋
    遭不詳之人提領一空。(二)於96年11月8日上午11時許，有不
    詳男子以電話向丁○○恐嚇稱：其於同日，在彰化縣埔心鄉
    遭竊之車牌號碼A6-5048號自小客車在其手中，若要取回須
    支付贖金1萬元等語，致使丁○○心生畏懼，遂依其指示，
    於同日上午11時8分許，使用某部臺中銀行自動櫃員機，將1
    萬元匯入甲○○之上開臺中銀行向上分行帳戶，旋遭不詳之
    人提領一空。經丁○○報警處理後，因而循線查獲。因認被
    告甲○○所為，係涉犯刑法第30條第1項、第346條第1項之
    幫助恐嚇取財罪嫌等語。
二、訊據被告甲○○堅決否認有公訴人所指之上揭將臺中銀行帳
    戶之存摺、提款卡及密碼交付予不詳之人，而供該等人士對
    他人恐嚇取財之用，辯稱：伊係於93年2 月間為了要申辦甲
    存支票帳戶，遂透過友人「阿清」之介紹而認識「戴秀珠」
    ，經戴秀珠表示可以代為辦理甲存帳戶，但需要以伊在天慈
    科技股份有限公司（下稱天慈公司）工作之名義為憑藉，並
    以伊本人名義辦理銀行帳戶並作成薪轉、提存紀錄以美化帳
    簿，伊遂申辦系爭臺中銀行之帳戶，並將帳戶之存摺、提款
    卡以及密碼交給戴秀珠，之後伊確實有在復華商業銀行（現
    已改稱元大商業銀行，下稱復華銀行）申辦出甲存帳戶及支
    票簿使用，惟伊並未向該戴秀珠要回系爭臺中銀行之帳戶資
    料，不知道是否係該戴秀珠或天慈公司之老闆戊○○將該等
    帳戶資料交給別人使用，伊真的沒有將臺中銀行之帳戶資料
    交由不詳人士供作恐嚇取財之用等語。
三、證據能力之說明：按被告以外之人（包括證人、鑑定人、告
    訴人、被害人及共同被告等）於審判外之陳述雖不符刑事訴
    訟法第159條之1至之4等4條之規定，而經當事人於審判程序
    同意作為證據，法院審酌該言詞陳述或書面陳述作成時之情
    況，認為適當者，亦得為證據；當事人、代理人或辯護人於
    法院調查證據時，知有刑事訴訟法第159條第1項不得為證據
    之情形，而未於言詞辯論終結前聲明異議者，視為有前項之
    同意，同法第159條之5定有明文。立法意旨在於傳聞證據未
    經當事人之反對詰問予以核實，原則上先予排除。惟若當事
    人已放棄反對詰問權，於審判程序中表明同意該等傳聞證據
    可作為證據；或於言詞辯論終結前未聲明異議，基於尊重當
    事人對傳聞證據之處分權，及證據資料愈豐富，愈有助於真
    實發見之理念，且強化言詞辯論主義，使訴訟程序得以順暢
    進行，上開傳聞證據亦均具有證據能力。查檢察官、被告對
    於本案卷內相關證人之證述、文書卷證資料，於本院98年 4
    月16日行準備程序中、本院98年6月25日、8月13日、8月 31
    日審理中並未就有何於刑事訴訟法第159條第1項不得為證據
    之情形於本院言詞辯論終結前聲明異議，且有關本案諸證人
    之證述、文書卷證資料亦經本院於審理期日逐一提示、朗讀
    ，並告以要旨，本院復審酌相關證人證述筆錄製成、文書卷
    證資料取得，並無證據顯示有何違背程序規定情事，依據上
    述之說明，均應具有證據能力。
四、公訴人認被告涉犯上揭幫助恐嚇取財犯行，無非係以被告供
    稱確實有申設系爭臺中銀行帳戶，並有臺中銀行函覆之開戶
    資料及交易明細可稽，而證人戊○○業於偵訊中證稱：未持
    有被告之帳戶也不知密碼，則被告辯解不足採認；此外，復
    有被害人兆藝公司陳報函及所附之臺灣土地銀行匯款申請書
    回條影本、告訴人丁○○之指述及臺中銀行自動櫃員機交易
    明細表影本等為其論述之憑據。惟按犯罪事實應依證據認定
    之，無證據不得認定其犯罪事實，又不能證明被告犯罪者，
    應諭知無罪之判決，刑事訴訟法第154條第2項、第301條第1
    項分別定有明文。又認定不利於被告之事實，須依積極證據
    ，苟積極證據不足為不利於被告事實之認定時，即應為有利
    於被告之認定，更不必有何有利之證據；又告訴人之告訴，
    係以使被告受刑事訴追為目的，是其陳述是否與事實相符，
    仍應調查其他證據以資審認（最高法院30年度上字第816 號
    、52年臺上字第1300號判例意旨參照）。經查：
  (一)被告確實有於93年2月2日申設系爭臺中銀行之帳戶，復於93
    年3月12 日至復華銀行申設支票帳戶，並經該復華銀行對被
    告徵信至93年3月12日止，並無不良之退票紀錄，而於93年3
    月19日核准而核發支票簿供被告使用等節，有臺中銀行96年
    11月27日中向上字第09601300397 號函暨所附之存款業務往
    來申請約定書、交易明細，以及元大銀行復興分行98年7月2
    日元興字第0980055 號函暨所附之支票存款往來約定書、開
    戶申請書、支票存款約定書補充條款、客戶往來交易明細等
    在卷可稽，首堪認定。
  (二)而欲在復華銀行辦理甲存帳戶之人，一般除需提供在職證明
    之相關文件外，尚需提出「存款業績」良好之證明，即有在
    金融機構（無論是本行或他行）申辦存款帳戶，並有提存紀
    錄等節，則據證人乙○○即本件接受被告申設甲存帳戶之復
    華銀行負責徵信業務之人於本院審理時到庭結證明確，核與
    一般申設甲存帳戶之情節大致相符，堪信為真實。又被告在
    申辦復華銀行之甲存帳戶時，確實有提出其在「天慈科技」
    公司任職之名片（其上並未記載職稱），亦有元大銀行復興
    分行98年8月21日元興字號第0980065號函暨所附之名片正、
    反面影本在卷可憑。另被告在系爭臺中銀行之帳戶於93 年2
    月2日以現金100元申設啟用後，至93年3月19 日向復華銀行
    申辦甲存帳戶前，亦確實有於93年2月2日轉入4萬6千5 百元
    、同日自轉出4萬6千6百元、93年2月24日自轉入1 千元、93
    年2月26日匯款3萬7千2百1元、同日自轉出3萬8千8百元、93
    年3月1日轉入薪資4萬9千5百元、同日自轉入5萬1千7百元、
    同日跨轉出10萬1千2百1元之紀錄，亦有被告所有之系爭臺
    中銀行帳戶交易明細在卷可稽。
  (三)是相互勾稽上揭(一)、(二)所述，被告所辯：辦理臺中銀行之帳
    戶係為了要辦理復華銀行之甲存帳戶一節，尚非全然不可採
    信。至依元大商業銀行查詢結果，被告於復華銀行申辦甲存
    帳戶之資料，僅有名片一張留存，檔案中別無其他行庫往來
    資料一節，固經本院以公務電話詢問明確，並製有本院電話
    紀錄表在卷，惟由該名片內容可知，其上並未秀出任何被告
    於該天慈公司工作之職稱，以一般行庫核發甲存帳戶之謹慎
    程度，以及證人乙○○上述之核發要件，自無單憑名片一紙
    即予以核准，而證人乙○○亦於本院結證稱：申請人的提存
    明細應該會影印存檔，但有時候會漏掉等語明確，是應認此
    無損於被告有關係以臺中銀行之存提明細用供申設復華銀行
    之甲存帳戶辯解之信憑性。
  (四)另證人戊○○固於偵訊、審理中結證稱：伊曾是天慈公司之
    總經理，被告確實有在天慈公司任職等語，惟證人戊○○於
    偵訊稱：天慈公司是電腦軟體公司；於本院審理中則證稱：
    天慈公司之營業內容伊不清楚，被告係至天慈公司之關係企
    業積鍵公司擔任協助不動產之鑑價（即在臺中市○巷道內尋
    找不動產之標的物）業務等語，顯見其證述情節有諸多矛盾
    處，蓋證人戊○○原依其於偵訊中之自述，係天慈公司之總
    經理，自無可能如其於審理中所述：不知天慈公司之營業內
    容；再者，其忽稱被告係任職於天慈公司，忽又改稱被告係
    任職於稽鍵公司，前後所述亦有所齟齬，所證礙難逕予採信
    。再者，經本院調閱臺灣臺中地方法院檢察署97年度字第18
    036號卷有關該案被告陳毅偉因涉犯幫助詐欺取財罪之案件
    ，該案被告陳毅偉亦係供稱將其申辦之泛亞銀行帳戶交付戴
    秀珠，有該案卷宗在卷可稽，而當本院以此詢之於證人戊○○：是否認識陳毅偉時，證人戊○○初稱：沒有什麼印象，
    後又改稱：確定陳毅偉是積鍵公司的員工，有看過陳毅偉跟
    戴秀珠聊天等語，復係屬先後不一之證述內容，顯見證人戊○○之證述有明顯之瑕疵而礙難逕予採認。另證人戊○○於
    審理中雖結證稱：公司的員工都有臺中銀行的帳戶供公司匯
    薪資用，然而，依卷附被告所有之臺中銀行帳戶交易明細顯
    示，至少於94年2月至6月間、94年9月至案發之95年10月間
    ，均無任何薪資匯入之紀錄，則該等帳戶顯亦無法用作認定
    被告曾在天慈公司任職之依據。另證人戊○○於本院審理中
    乃稱：以被告擔任協助不動產鑑價業務之員工職務，只要熟
    悉臺中市○巷道○○道各地之房價、地價即可，故薪資大約
    是2、3萬元之譜等語，此核與一般常情尚屬相符而堪可採信
    。惟依卷附系爭被告所有之臺中銀行交易明細顯示，固有薪
    津匯入之紀錄，惟金額均在5萬元以上甚有至7萬5千元左右
    ，顯與證人戊○○所述情節不符，則被告是否果如證人戊○○所述，係任職於天慈公司或積鑑公司，更見其證述情節啟
    人疑竇之處。況以卷附被告至復華銀行申辦甲存帳戶時所檢
    附之天慈公司名片，其上並無載明被告擔任職務之內容，此
    亦與一般人印製名片之習慣有所不合，實難據此即行認定被
    告實際上曾於天慈公司任職，則被告所辯之僅係以在天慈公
    司工作之名義用作申辦甲存帳戶之有利條件等語，其可信性
    亦因而隨之提高。
  (五)再查，依據卷附系爭被告所有之臺中銀行交易明細顯示，於
    94年11月16日曾有「購屋簽約金」20萬元之支出（參閱該日
    交易明細之備註欄顯示），而證人戊○○亦曾於本院審理中
    證稱：積鑑公司覓得物件後之購屋簽約金不會由尋找標的物
    之員工支付，都是由伊與另一位陳經理向公司的會計請款支
    付，會計則是戴秀珠等語明確，由此益徵系爭帳戶非被告使
    用管理。而上揭陳毅偉之人所涉提供金融帳戶幫助詐欺取財
    之犯嫌，亦經臺灣臺中地方法院檢察署以97年度偵字第1803
    6 號為不起訴處分確定，有該案不起訴書一份及陳毅偉之臺
    灣高等法院前案紀錄表可資佐憑，而陳毅偉於該案中係供稱
    ：帳戶乃交付戴秀珠使用等語，此雖因該戴秀珠之人已行方
    不明而無從查證，惟由此觀察被告之辯解，顯然亦非全然無
    稽之詞。
  (六)至此，堪信被告所辯：系爭臺中銀行之帳戶係為申設甲存帳
    戶而委託戴秀珠辦理等語，尚與卷附事證相符而足資採信。
  (七)另又依卷附之被告所有臺中銀行交易明細顯示，該帳戶自95
    年4月7日以後至被害人兆藝公司遭詐騙匯款之95年10月11日
    間，除於95年6月21日、12月21日、96年6月21日有銀行結息
    之紀錄外，即無其他主動之提存紀錄。詳言之，此等交易方
    式顯與一般將存摺交付詐騙、恐嚇集團使用時，會先匯款項
    入戶以測試帳戶之使用狀況（即俗稱之「試車」），並隨即
    將所匯款項悉數予以提出等情形有別，堪信本件提供帳戶之
    人，即係原來持續使用該等帳戶之人，始有自信無須經過「
    試車」手續即可將該帳戶供作不法使用；而以一般恐嚇取財
    或詐騙集團之犯罪手法，為躲避將來東窗事發後之檢警查緝
    ，實無可能以實行恐嚇取財或詐欺取財正犯本人名義下之相
    關帳戶供被害人入戶匯款。是本件尚無從以該帳戶供作不法
    使用之期間係落在被告96年6月15因戒治出監後，即遽為不
    利被告之認定，附此敘明。
  (八)綜上所述，被告交付系爭臺中銀行帳戶之本意既係用於製造
    帳戶內有款項出入之假象而用以申辦甲存帳戶，其主觀上實
    與交付帳戶而知悉他人將將之用為遂行詐欺取財或恐嚇取財
    犯行之工具有別，而依公訴人所舉之證據方法及卷內證據，
    亦不足以證明被告有公訴人所指前揭幫助恐嚇取財犯行之有
    罪積極證明。揆諸首揭法條及判例意旨，不能證明被告犯罪
    ，自難對被告以幫助恐嚇取財罪相繩，而應為被告無罪之諭
    知。
據上論斷，應依刑事訴訟法第299條第1項前段、第301條第1項，
判決如主文。
本件經檢察官胡宗鳴到庭執行職務。
中    華    民    國    98    年    9     月    14    日
                  刑事第十五庭  審判長法  官  江奇峰
                                      法  官  廖純卿
                                      法  官  林學晴
以上正本證明與原本無異。
如不服本判決應於收受判決後10日內向本院提出上訴書狀，並應
敘述具體理由；其未敘述上訴理由者，應於上訴期間屆滿後20日
內向本院補提理由書（均須按他造當事人之人數附繕本）「切勿
逕送上級法院」。
                                      書記官  簡雅文
中    華    民    國    98    年    9     月    14    日


司法院資訊處製作；財團法人民間司法改革基金會備份。
